ACORDAO-COMPLETO-2500726

ACÓRDÃO 17927/2021 ATA 37/2021 - PRIMEIRA CÂMARA

VISTOS, relatados e discutidos estes autos que cuidam de embargos de declaração opostos por Marilza Geralda do Nascimento e Yamara Viana de Figueiredo contra o Acórdão 10743/2021-TCU-Primeira Câmara, por meio do qual foi negado provimento a pedidos de reexame interpostos pelas ora embargantes em face do Acórdão 3549/2021-TCU-Primeira Câmara, que julgou ilegais as concessões de aposentadoria em seus nomes. 
ACORDAM os Ministros do Tribunal de Contas da União, reunidos em Sessão da 1ª Câmara, ante as razões expostas pelo relator, e com fundamento nos arts. 32 e 34 da Lei 8.443/1992, em:
9.1 conhecer dos embargos de declaração e rejeitá-los;
9.2 encaminhar cópia desta decisão às embargantes, com a informação de que o inteiro teor deste acórdão e do relatório e do voto que o fundamentam podem ser consultados no endereço eletrônico www.tcu.gov.br/acordaos.

Embargos de declaração opostos por Marilza Geralda do Nascimento e Yamara Viana de Figueiredo contra decisão que negou provimento a pedido de reexame interposto pelas ora embargantes.

Primeira Câmara

Ministério Público do Trabalho

3. Embargantes: Marilza Geralda do Nascimento (XXX.999.376-XX) e Yamara Viana de Figueiredo (XXX.493.346-XX)

13.1. Ministros presentes: Walton Alencar Rodrigues (Presidente) e Jorge Oliveira (Relator).
13.2. Ministros-Substitutos convocados: Marcos Bemquerer Costa e André Luís de Carvalho.
13.3. Ministro-Substituto presente: Augusto Sherman Cavalcanti.

JORGE OLIVEIRA

Ministro Jorge Oliveira

Trata-se de embargos de declaração opostos por Marilza Geralda do Nascimento e Yamara Viana de Figueiredo em face do Acórdão 10743/2021-TCU-Primeira Câmara, por meio do qual foi negado provimento a pedido de reexame interposto pelas responsáveis contra o Acórdão 3549/2021-TCU-Primeira Câmara. Esta última deliberação julgou ilegal o ato de aposentadoria das ora embargantes em virtude de contemplar o pagamento cumulativo de subsídio com parcela de quintos incorporados pelo exercício de cargo comissionado.
2.	As embargantes alegam, em síntese, que houve omissão na análise sobre a necessidade de sobrestamento deste feito, até que ocorra o julgamento dos TCs Processo 017.382/2006-7 e Processo 027.914/2013-5. Além disso, fazem considerações sobre possíveis afrontas à Lei de Introdução às Normas do Direito Brasileiro (LINDB) , a possibilidade de cumulação de quintos com subsídios, a irredutibilidade de vencimentos, a vedação à interpretação retroativa e à segurança jurídica, e a necessidade da extinção da parcela de quintos de forma progressiva, sem, contudo, indicar objetivamente qualquer omissão, obscuridade ou contradição no acórdão embargado em relação a esses pontos.
3.	Ao final requerem que os presentes embargos sejam acolhidos, "com a atribuição de efeitos infringentes, a fim de garantir à parte recorrente o sobrestamento deste processo até a apreciação definitiva dos TCs Processo 027.914/2013-5 e Processo 017.382/2006-7, em razão da conexão e dependência da matéria apreciada; e, no mérito, a manutenção nos proventos de aposentadoria da parcela oriunda dos quintos incorporados, abstendo-se de determinar qualquer supressão dessa parcela."
	É o relatório.

Rudi Meira Cassel (22.256/OAB-DF), representando Marilza Geralda do Nascimento e Yamara Viana de Figueiredo.

Não atuou

EMBARGOS DE DECLARAÇÃO. APOSENTADORIAS DE MEMBROS DO MINISTÉRIO PÚBLICO DO TRABALHO. PAGAMENTO CUMULATIVO DE SUBSÍDIO COM PARCELA DE QUINTOS EM CONTRARIEDADE AOS DITAMES CONSTITUCIONAIS E À JURISPRUDÊNCIA DOS TRIBUNAIS JUDICIÁRIOS E DO TCU. ILEGALIDADE. NEGATIVA DE REGISTRO. PEDIDO DE REEXAME. CONHECIMENTO. INSUFICIÊNCIA DOS ARGUMENTOS. NEGATIVA DE PROVIMENTO. CONHECIMENTO DOS EMBARGOS. INEXISTÊNCIA DO VÍCIO APONTADO. REJEIÇÃO.

APOSENTADORIA (APOS)

não atuou

Ante o atendimento dos requisitos de admissibilidade, os embargos de declaração opostos por Marilza Geralda do Nascimento e Yamara Viana de Figueiredo contra o Acórdão 10743/2021-TCU-Primeira Câmara podem ser conhecidos.	
As embargantes apontam omissão no referido acórdão por não ter se manifestado sobre a necessidade de sobrestamento do feito, tendo em vista que a matéria está sendo discutida pelo Tribunal nos processos Processo 017.382/2006-7 e Processo 027.914/2013-5, com possível repercussão no presente processo. 
Verifico inexistir a omissão alegada. Com efeito, o eventual sobrestamento foi analisado no seguinte trecho do relatório que fundamenta o acórdão embargado:
"7. Do sobrestamento do processo
7.1.	As interessadas entendem que este processo deva ser sobrestado, com base nos seguintes argumentos:
7.2.	É por meio da decisão acerca da modulação dos efeitos discutida no processo TC Processo 027.914/2013-5 que este Tribunal definirá se é possível ou não determinar a supressão imediata de alguma parcela do servidor aposentado, ou se a extinção do pagamento dessa parcela deverá ocorrer de forma gradativa, por meio da compensação. 
7.3.	Assim, imprescindível aguardar o julgamento desta proposta de modulação e a decisão no Processo 017.382/2006-7, para só então decidir acerca do tratamento que deverá ser dado à parcela de quintos do recorrente em eventual declaração de ilegalidade do seu recebimento.
Análise:
7.4.	Convém mencionar, de pronto, que a alegação da necessidade de aguardo do julgamento dos recursos interpostos nos autos do TC Processo 017.382/2006-7, para deliberação dos casos concretos de aposentadoria de membros do MPU, não é nova e já foi rechaçada no âmbito do Tribunal, conforme se extrai do seguinte excerto do voto condutor do Acórdão 9369/2017-TCU-Segunda Câmara: 
'16. Finalmente, no que concerne à petição da Associação Nacional dos Procuradores do Trabalho (ANPT) - peça 88, requerendo o sobrestamento dos presentes autos até o julgamento final do Acórdão 3332/2015-TCU-Plenário (processo TC-Processo 017.382/2006-7) , tendo em vista que a suposta identidade do objeto de ambos, qual seja, possibilidade de incorporação de vantagem pessoal denominada 'quintos', poderia ocasionar a prolação de decisões conflitantes sobre a mesma matéria, creio ser medida processual desnecessária. Diante disso, faço considerações que também servem para refutar algumas alegações dos embargantes acima referidos.
17. Primeiro, repito, embargos são espécie recursal que não pode ser impetrada tendo como norte/parâmetro outra deliberação. Segundo, além da vantagem 'quintos', aqui também se discute matéria relacionada à incorporação de tempo de serviço advocatício sem o necessário recolhimento das respectivas contribuições previdenciárias, o que desfaz a alegação de similaridade de objetos no processo TC-Processo 017.382/2006-7 e nestes autos. E, terceiro e principalmente, o processo mencionado pela ANPT vem sendo objeto de diversos embargos, tais quais os em apreciação, com argumentos em parte similares, sem que tenham, nenhum, mudado o mérito do que se discute nestes autos, no caso a impossibilidade de recebimento de quintos juntamente com a remuneração por subsídio, na linha do que decidiu o STF (RE 587371/DF, voto do relator, Ministro Teori Zavascki) . A título de esclarecimento sobre o tema, bem lembra a unidade técnica,
'45. Ressalta-se, ainda, que esta Corte de Contas, em processo de representação (TC Processo 017.382/2006-7) , mediante o Acórdão 3332/2015-TCU-Plenário, diante de pagamentos irregulares, determinou no item 9.3 que os órgãos integrantes do Ministério Público da União passem a remunerar seus membros exclusivamente por meio de subsídio em parcela única, conforme disposto no art. 39, § 4º, da Constituição Federal, ressalvadas as verbas de caráter indenizatório, dentre as quais não se incluem aquelas decorrentes da incorporação de 'quintos/décimos' e do pagamento de 'opção', previstas no inciso V do art. 4º da Resolução CNMP 9/2006. Referida decisão foi objeto de vários embargos de declaração, cujas propostas, que contaram com anuência do Ministério Público junto ao TCU, foram no sentido de conhecê-los e rejeitá-los. Atualmente, o TC-Processo 017.382/2006-7 se encontra no gabinete da Ministra Relatora Ana Arraes, aguardando o seu pronunciamento' (grifos acrescidos) .
7.5. 	Em relação à ADI 3834, cabe trazer à luz as ponderações que constam do exame realizando pela Serur nos autos do TC Processo 017.382/2006-7, no qual tal questão foi tratada:
'1.1. Ressalte-se, desde logo, para que, mais uma vez, fique bem assentada a competência constitucional privativa desta Casa nas matérias que lhe cabe, com exclusividade, apurar e julgar, que, no ordenamento pátrio, vige o princípio da independência das instâncias.
1.2. Significa dizer que o TCU exerce a sua jurisdição independentemente das demais jurisdições (civil, penal, trabalhista, tributária, e. g.) . Há, com efeito, diversos precedentes nesta Casa, corroborando o que se afirmou, dos quais se podem invocar, a título meramente exemplificativo, os Acórdão 406/1999-TCU-Segunda Câmara, 436/1994-1ª Câmara e 6/1996-1ª Câmara.
1.3. Não existe, portanto, litispendência entre processo desta Corte de Contas e outro versando sobre matéria idêntica no âmbito do Poder Judiciário (Acórdãos 1.487/2017, Relator Ministro Walton Alencar Rodrigues; 2.181/2017, Relator Ministro Bruno Dantas, ambos da 1ª Câmara, 3.535/2015, Relator Ministro Augusto Nardes, 2.860/2017, Relator Ministro Vital do Rêgo, ambos da 2ª Câmara, 680/2015, Relator Ministro-Substituto André de Carvalho e 304/2017, relator Ministro Bruno Dantas, ambos do Plenário do TCU) . 
1.4. A exceção ao princípio da independência das instâncias é a sentença proferida em juízo penal, que decide pela inexistência do fato ou pela negativa de autoria, o que não se verifica no presente caso.
1.5. Corrobora este entendimento, no âmbito do Poder Judiciário, a jurisprudência a seguir colacionada, na Suprema Corte, v. g., os MS 21.948-RJ, 21.708-DF e 23.625-DF. Em relação ao Superior Tribunal de Justiça-STJ, colacionam-se os MS 7080, 7138 e 7042, todos do DF. Logo, a atuação do TCU não fica a depender nem do Judiciário, nem de qualquer outro Poder.
1.6. O voto condutor do Acórdão 2/2003-TCU-Segunda Câmara, Relator Ministro Adylson Motta, demonstra a posição pacífica deste Tribunal sobre o tema, quando assim dispôs:
'O TCU tem jurisdição própria e privativa sobre as pessoas e matérias sujeitas a sua competência, de modo que a proposição de qualquer ação no âmbito do Poder Judiciário não obsta que esta Corte cumpra sua missão constitucional. De fato, por força de mandamento constitucional (CF, art. 71, inc. II) , compete a este Tribunal julgar as contas dos administradores e demais responsáveis por dinheiros, bens e valores da administração federal direta e indireta, e as contas daqueles que derem causa a perda, extravio ou outra irregularidade de que resulte prejuízo ao Erário. E, para o exercício dessa atribuição específica, o TCU é instância independente, não sendo cabível, portanto, tal como pretende o interessado, que se aguarde manifestação do Poder Judiciário no tocante à matéria em discussão.'
1.7. Portanto, o trâmite no STF da ADI 3.834, proposta pelo Presidente da República, não obstaculiza a apuração empreendida pelo TCU.'
7.6.	Em síntese, a questão da percepção de subsídios juntamente com quintos/décimos em proventos de aposentadoria de membros do Ministério Público não se encontra sobrestada, tendo o TCU, em diversos julgados, se manifestado pela ilegalidade (cf., e.g., Acórdão 1349/2020-TCU-Plenário) .
7.7.	Assim, opina-se pela rejeição dos argumentos apresentados pelas interessadas."
O sobrestamento também foi mencionado no seguinte trecho do voto condutor do Acórdão 10473/2021-TCU-Primeira Câmara:
"Acerca do sobrestamento do presente processo até o julgamento final do processo Processo 017.382/2006-7, ressalto que naqueles autos foi proferido o já mencionado Acórdão 3332/2015-TCU-Plenário. As discussões que estão sendo travadas no âmbito daquele processo não impedem a apreciação individual de atos de pessoal como os aqui tratados, em vista da competência constitucional conferida a este Tribunal pelo art. 71, inciso II, da CF/1988.
Quanto ao sobrestamento deste processo até o desfecho do TC-Processo 027.914/2013-5, reproduzo trecho do voto condutor do Acórdão 7637/2021-TCU-Primeira Câmara:
'Também não é o caso de sobrestar este processo para aguardar o desfecho do Processo Processo 027.914/2013-5 que, segundo os recorrentes, contém proposta de modulação dos efeitos da decisão que considerou a vantagem ilegal. Primeiro, porque nestes autos não há questão prejudicial que reclame decisão prévia naqueles. Segundo, porque o decidido naqueles autos não vincula nem possui prevalência sobre o decidido nestes. Por fim, e principalmente, porque as circunstâncias fáticas são bastante distintas nos dois processos, já que aqueles autos não versam sobre vantagens constantes de atos pendentes do registro do TCU nem discutem a percepção de vantagens pessoais por inativos pagos mediante subsídio.'"
Inexistente, assim, a omissão apontada. Cabe registrar, também, que o TC-Processo 027.914/2013-5 foi encerrado no dia 28/6/2021 e que a última deliberação adotada no processo foi o Acórdão 3226/2020-TCU-Plenário, mediante o qual foi negado provimento a pedido de reexame interposto pela Associação Nacional dos Servidores Aposentados e Pensionistas do Tribunal de Contas da União contra o Acórdão 2988/2018-TCU-Plenário.
Em relação aos demais argumentos aduzidos pelas embargantes, observo que pretendem, na verdade, rediscutir o mérito do processo, finalidade para a qual os embargos de declaração não são o meio adequado, conforme extensa jurisprudência desta Corte, bem sintetizada no seguinte enunciado da jurisprudência selecionada:
"Embargo de declaração é um recurso de natureza peculiar, cuja fundamentação é vinculada, visto que seu objetivo é estritamente afastar possível omissão, obscuridade ou contradição de determinada deliberação. Logo, esse instrumento não deve servir como meio ilegítimo para rediscussão de mérito, o que representaria, na prática, a possibilidade de repetição de um mesmo recurso, ferindo os princípios da legalidade, da singularidade, da isonomia e da celeridade processual." (Acórdão 13960/2019-TCU-Primeira Câmara, relator Ministro Benjamin Zymler) 
Desse modo, inexistindo a omissão indicada, cabe rejeitar os presentes embargos. 
Ante o exposto, VOTO no sentido de que o Tribunal adote a minuta de acórdão que ora submeto à deliberação deste Colegiado.
TCU, Sala das Sessões, em 26 de outubro de 2021.
JORGE OLIVEIRA 
Relator